臺灣臺北地方法院民事裁定
111年度消債清字第147號
聲  請  人  
即  債務人  林靜妍  
代  理  人  周嘉鈴律師（法扶律師）  
相  對  人  
即  債權人  臺灣土地銀行股份有限公司

法定代理人  何英明  

相  對  人  
即  債權人  國泰世華商業銀行股份有限公司

法定代理人  郭明鑑  

相  對  人  
即  債權人  臺灣新光商業銀行股份有限公司

法定代理人  李增昌  

相  對  人  
即  債權人  遠東國際商業銀行股份有限公司


法定代理人  侯金英  

相  對  人  
即  債權人  永豐商業銀行股份有限公司

法定代理人  曹為實  

相  對  人  
即  債權人  玉山商業銀行股份有限公司


法定代理人  黃男州  

相  對  人  
即  債權人  台新國際商業銀行股份有限公司

法定代理人  尚瑞強  

相  對  人  
即  債權人  中國信託商業銀行股份有限公司


法定代理人  利明献  

相  對  人  
即  債權人  元大國際資產管理股份有限公司


法定代理人  宋耀明  

相  對  人  
即  債權人  富邦資產管理股份有限公司

法定代理人  洪主民  
相  對  人  
即  債權人  勞動部勞工保險局

法定代理人  陳琄    
上列當事人間消費者債務清理之清算事件，本院裁定如下：
    主  文
聲請人林靜妍自中華民國一一一年十一月三十日下午四時起開始
清算程序。
命司法事務官進行本件清算程序。
    理  由
一、按債務人不能清償債務或有不能清償之虞者，得依本條例所
    定更生或清算程序，清理其債務；債務人對於金融機構負債
    務者，在聲請更生或清算前，應向最大債權金融機構請求協
    商債務清償方案，或向其住、居所地之法院或鄉、鎮、市、
    區調解委員會聲請債務清理之調解，消費者債務清理條例（
    下稱消債條例）第3條、第151條第1項分別定有明文。此係
    採前置協商主義，是債務人於協商程序中，自應本於個人實
    際財產及收支狀況，依最大誠信原則，商討解決方案。如終
    究不能成立協商，於聲請更生或清算時，法院審酌上開條文
    所謂「不能清償或有不能清償之虞」，允宜綜衡債務人全部
    收支、信用及財產狀況，評估是否因負擔債務，而不能維持
    人性尊嚴之最基本生活條件，所陳報之各項支出，是否確屬
    必要性之支出，如曾有協商方案，其條件是否已無法兼顧個
    人生活之基本需求等情，為其判斷之準據。又法院開始清算
    程序之裁定，應載明其年、月、日、時，並即時發生效力。
    法院開始更生或清算程序後，得命司法事務官進行更生或清
    算程序，必要時得選任律師、會計師或其他適當之自然人或
    法人1人為監督人或管理人，復為同條例第83條第1項、第16
    條第1項所明定。　
二、聲請人即債務人（下稱債務人）聲請意旨略以：：伊曾與債
    權人成立前置協商，惟當時即民國97年5月間其任職之荷蘭
    銀行進行人員縮編，不再續聘伊，使伊新工作之薪資低於原
    薪資，無力清償協商方案而毀諾，即有不可歸責於己之事由
    ，致履行債務有重大困難，且其顯有不能清償之情形，爰依
    法聲請清算等語。
三、經查：
㈠、債務人符合消債條例第151條第7項但書「因不可歸責於己之
    事由，致履行顯有重大困難」之規定：
　⒈債務人前與臺灣新光商業銀行股份有限公司（下稱新光銀行
    ）達成債務協商，約定自95年11月起，分120期、利率0％、
    每月10日總償還新臺幣（下同）22,857元之還款方案，嗣於
    97年5月毀諾之情，有新光銀行111年6月15日函文暨所附債
    務協商相關資料附卷可稽（見本院卷第91至99頁），足堪認
    定。而債務人與債權人成立協商或調解後，即應依誠信原則
    履行，故應限制於債務人因不可歸責於己之事由，致履行有
    困難時，始得聲請清算，俾債務人盡力履行協商或調解方案
    ，避免任意毀諾，是本件債務人向本院聲請清算，自須審究
    其是否有「不歸責於己事由致履行有困難」之情事。
　⒉債務人於本件陳報資料僅陳報上揭聲明意旨，且陳稱之前荷
    蘭薪資為每月33,000元，而協商方案因時間久遠而佚失，伊
    亦已遺忘當時協商內容等語（見本院卷第105頁），並未對
    毀諾當時之收支狀況提出說明或檢具任何證據相佐。經本院
    依職權審酌卷附債務人之勞工保險被保險人投保資料表（見
    調解卷第21及其反面)，可知債務人毀諾時，先後於聯晟電
    腦短期補習班、精誠資訊股份有限公司任職，投保薪資均僅
    為12,105元，縱未扣除任何支出，實難以負擔每月高達22,8
    57元之還款方案，堪認債務人履行前開還款方案實顯有困難
    ，且有不可歸責於己之事由。　
㈡、債務人平均每月收入及財產狀況：
　⒈債務人主張現於新北市○○區○○路000巷00號打零工維生（負責
    人：張坤齊、工作內容：食品及服裝包裝），每月平均收入
    21,760元等語，此有債務人之108年度至110年度綜合所得稅
    各類所得資料清單、勞工保險被保險人投保資料表、收入切
    結書、111年6月27日陳報狀、郵局存摺等件為憑（見調解卷
    第18至19頁、第21頁及其反面、第39頁，本院卷第103至104
    頁、第107至133頁），復有新北市政府社會局111年6月6日
    函、新北市政府城鄉發展局年6月24日函、勞動部勞工保險
    局110年6月24日函等件在卷可稽（見本院卷第79頁、第85至
    89頁），堪信債務人主張為真。至於債務人於聲請前2年間
    領取之政府補助、民間急難救助金及拍賣存入之貨款部分，
    因非持續性之收入，是暫不列入債務人之固定收入範圍。從
    而，本院應以債務人月均薪資21,760元，作為計算其償債能
    力之依據。　
　⒉次查，債務人名下除郵局存款、富邦人壽及富邦產物之多筆
    保單外，無其他財產乙節，業據債務人提出之全國財產稅總
    歸戶財產查詢清單、郵局存摺、中華民國人壽保險商業同業
    公會保險業通報作業資訊系統資料查詢結果回覆書、集保戶
    往來參加人明細資料表（含帳號）、保管帳戶客戶餘額表、
    客戶存卷異動明細表、投資人於各專戶無資料明細表、投資
    人於清算交割銀行未開戶明細表等件為佐（見調解卷第20頁
    ，本院卷第109至133頁、第147至159頁），並有本院查詢高
    額壽險資訊連結作業在卷可稽（見本院卷第55至71頁），堪
    信屬實。
㈢、債務人之支出狀況（含個人支出及扶養費）：
　⒈債務人個人每月必要生活費用：
　　按債務人必要生活費用，以最近一年衛生福利部或直轄市政
    府所公告當地區每人每月最低生活費1.2倍定之；債務人聲
    請更生或清算時所提財產及收入狀況說明書，其表明每月必
    要支出之數額，與本條例第64條之2第1項、第2項規定之認
    定標準相符者，毋庸記載原因、種類及提出證明文件，消債
    條例第64條之2第1項，消費者債務清理條例施行細則第21條
    之1第3項定有明文。債務人茲主張其每月必要生活費用以新
    北市最低生活費之1.2倍計算乙節，按諸上開說明，並核以
    債務人現居於友人承租地即新北市新店區房屋，有卷附戶籍
    謄本、房屋租賃契約可憑（見調解卷第9頁，本院卷第143至
    145頁），復參照衛生福利部公告之111年度新北市每人每月
    最低生活費用為18,960元，其1.2倍即為15,800元（計算式
    ：15,800元×1.2＝18,960元），是以此數額作為債務人每月
    必要生活費用之基準。
　⒉扶養費部分：債務人主張除個人每月必要生活費用外，尚須
    扶養父親林義傑及母親徐婉禎每月各3,000元（有工作收入
    才會給），父母親均已逾強制退休年齡，而徐婉禎現偶爾為
    客戶清潔房屋，並領有中低收入戶老人生活津貼（下稱老人
    津貼）及租屋補貼；林義傑已退休、無業，據悉亦領有老人
    津貼，惟其不願意提相關資料。又因債務人之父母親皆不願
    提供各自之金融機構存摺供審酌，是僅能提出徐婉禎之戶籍
    謄本、109至110年度綜合所得稅各類所得資料清單、全國財
    產稅總歸戶財產查詢清單、臺北市萬華區中低收入戶證明書
    及臺北市政府都市發展局租金補貼核定函等件為憑（見調解
    卷第40至41頁及其反面，本院卷第137至142頁）。然債務人
    於111年4月20日陳報狀表明，債務人與其父親關係疏遠，無
    法取得其戶籍謄本及財所清單，難認債務人有扶養之事實，
    且債務人更於111年6月27日陳報狀內載明，其目前並未撫養
    父母親等節，是其主張扶養父親林義傑及母親徐婉禎之部分
    ，應予剔除。　
㈣、從而，本件以債務人每月收入21,760元，扣除其每月必要生
    活費用18,960元，剩餘2,800元（計算式：21,760元－18,960
    元＝2,800元），而依債務人之債權人清冊所載（見調解卷第
    11至13頁，未含積欠國民年金保險費之部分），債務人現積
    欠之債務總額為396萬7,898元，尚需約118年（計算式：396
    萬7,898元÷2,800元÷12月≒118年）方能清償完畢，堪認其收
    入及財產與債務差距過大，已處於不能清償之客觀經濟狀態
    ，而有藉助清算制度調整其與債權人間之權利義務關係而重
    建其經濟生活之必要，本件自應許債務人得藉由清算程序清
    理債務。
四、綜上所述，債務人係一般消費者，依其收支及財產狀況，確
    有不能清償債務之情事，且債務人並未經法院裁定開始更生
    程序或許可和解或宣告破產，債務人復查無消債條例第6條
    第3項、第8條或第82條第2項所定駁回清算聲請之事由存在
    ，則債務人聲請清算，應屬有據，爰裁定開始清算程序，並
    命司法事務官進行本件清算程序。
五、依消債條例第11條第1項、第83條第1項、第16條第1項，裁
    定如主文。
中　　華　　民　　國　　111 　年　　11　　月　　30　　日
                  民事第二庭    法　官　蔡英雌
以上正本係照原本作成。
本裁定不得抗告。
本裁定已於111年11月30日下午4時公告。
中　　華　　民　　國　　111 　年　　11　　月　　30　　日
                                書記官  霍薇帆